【裁判字號】    89,再易,33
【裁判日期】    890512
【裁判案由】    侵權行為損害賠償
【裁判全文】
台灣高等法院民事判決  八十九年度再易字第三十三號
      再 審原 告  甲○○
      送達代收人  李威廷  律師
      再 審被 告  乙○○  住台北縣新莊市○○街八十號二樓
右當事人間侵權行為損害賠償事件，再審原告對於中華民國八十九年三月三十日本院
八十九年度再易字第十九號確定判決提起再審，本院判決如左：
      主      文
再審之訴駁回。
再審訴訟費用由再審原告負擔。
      事      實
甲、再審原告方面：
一、聲明：
  (一)本院八十九年度再易字第十九號確定判決廢棄。
  (二)本院八十七年度訴字第一七號確定判決廢棄。
  (三)訴訟費用由再審被告負擔。
二、陳述：
  (一)緣再審原告前與再審被告乙○○因請求侵權行為損害賠償事件，經本院以八十七
    年度訴字第十七號民事判決。再審原告不服該判決依法提起上訴，經最高法院以
    八十八年度台上字第三五一九號裁定駁回上訴而告確定。
  (二)再審原告不服該裁定，乃對該確定判決提起再審之訴，本院以再審被告未本於不
    當得利返還請求權加以主張，再審原告亦未舉證證明再審被告明知不能取得自耕
    能力證明，仍希獲得不法而委請再審原告花錢辦理之事實，則八十七年度訴字第
    一七號確定判決未援用最高法院五十六年台上字第二二三二號判例及民法第一百
    八十條第四款特殊不當得利之規定，尚難認有適用法規錯誤之嫌，而予以駁回。
  (三)再審原告所提出之最高法院五十六年台上字第二二三二號判例要旨中已表示「為
    行使基於侵權行為之損害賠償請求權，有主張自己不法之情事時，例如擬用金錢
    力量，使考試院舉行之考試發生不正確之結果，而受他人之詐欺者。是其為此不
    法之目的所支出之金錢，則應適用民法第一百八十條第四款前段之規定，認為不
    得請求賠償。」該判例認為當事人行使基於侵權行為規定之損害賠償請求權，有
    主張自己不法之情事時，亦應有民法一百八十條第四款規定之適用，認為不得請
    求賠償，此與當事人是否有主張不當得利請求權情事無涉。又再審被告於原訴訟
    程序中坦承其不具有自耕農之身分，亦即無法申請自耕能力證明書，而再審被告
    購買台北縣石碇鄉○○○○段四十地號農地又非具有自耕能力證明書不可，其因
    遭再審原告詐欺以能代為取得自耕能力證明書為由而給付（下同）新臺幣陸拾萬
    元，再審被告乃主張侵權行為之損害賠償請求權，要求再審原告償還，依前揭判
    例意旨所示，再審被告之侵權行為損害賠償請求權應適用民法第一百八十條第四
    款之規定，不得請求賠償。但本院八十九年度再易字第一九號民事判決中卻認再
    審被告於前訴訟程序中未本於不當得利返還請求權加以主張，而無民法第一百八
    十條條第四款及最高法院五十六年台上字第二二三二號判例之適用，此與前揭判
    例意旨不合，適用法規顯有錯誤。
  (四)按「事實於法院已顯著或為其職務上所已知者，無庸舉證。」、「當事人主張之
    事實，經他造於準備書狀內或於言詞辯論時或在受命法官、受託法官前自認者，
    無庸舉證。」、「法院得依已明瞭之事實，推定應證事實之真偽。」民事訴訟法
    第二百七十八條第一項、第二百七十九條第一項及第二百八十二條訂有明文。惟
    ：
    1.再審被告並無自耕農之身分而不能取得自耕能力證明書；
    2.再審被告擬於民國八十二年購買台北縣石碇鄉○○○○段四十地號農地；
    3.而當時購買農地者必須具備自耕農身份，換言之，必須取得自耕能力證明書；
    4.當時至各地區公所申請自耕能力證明書根本無需規費，並且若委託土地代書代
      為申請之手續費用亦約為伍千元左右；
    5.再審被告為取得自耕能力證明書而交付再審原告陸拾萬元。
    以上事實或於法院已顯著或為職務上所已知或為再審被告於準備書狀內或言詞辯
    論時所自認，本無待再審原告舉證，而法院依該等已明確之事實應可推定再審被
    告明知其不能取得自耕能力證明仍希獲得不法而委請再審原告花錢辦理之事實，
    亦無庸再審原告更為舉證。故本院八十九年度再易字第一九號民事判決乃未依法
    適用民事訴訟法第二百七十八條第一項、第二百七十九條第一項及第二八二條之
    規定顯有錯誤。
  (五)按適用法規顯有錯誤者，得以再審之訴對於確定終局判決聲明不服，民事訴訟法
    第四百九十六條第一項第一款定有明文，而所謂適用法規顯有錯誤乃指確定判決
    違背法規或現存判例解釋者而言（參照最高法院七十一年台再字第二一０號判例
    ）。本院八十九年度再易字第一九號民事判決適用法規顯有錯誤，是以，再審原
    告自得依民事訴訟法第四百九十六第一項第一款之規定以對該確定終局判決聲明
    不服。
乙、再審被告方面：
    本件未行言詞辯論，再審被告未提出書狀作任何聲明及陳述。
      理      由
一、再審原告起訴主張：本件原確定判決有適用法規顯有錯誤之再審事由，爰依民事
    訴訟法第四百九十六條第一項第一款提起再審之訴，請求將本院八十九年度再易
    字第十九號及八十七年訴字第十七號確定判決廢棄。
二、按民事訴訟法第四百九十六條第一項第一款所謂適用法規顯有錯誤者，係指確定
    判決違背法規或現存判例解釋者而言，此有最高法院七十一年台再字第二一０號
    判例可資參照。
三、再審原告雖主張：本院八十九年度再易字第一九號民事判決中認為再審被告於前
    訴訟程序中未本於不當得利返還請求權加以主張，而無民法第一百八十條第四款
    及最高法院五十六年台上字第二二三二號判例之適用，此與該判例意旨不合，適
    用法規顯有錯誤等語。惟查本院八十七年度訴字第一七號確定判決以再審原告明
    知再審被告無自耕能力，佯稱可代為取得自耕能力証明書，索取費用六十萬元，
    致再審被告陷於錯誤而為給付，再審原告之行為構成故意侵權行為，應依法賠償
    再審被告之損害之事實，已於原確定判決之理由中詳予說明，再審被告既未本於
    不當得利返還請求權加以主張，而再審原告亦未舉証証明再審被告乃明知不能取
    得自耕能力証明，仍希獲得不法而委請再審原告花錢辦理之事實，則原確定判決
    未援用最高法院五十六年台上字第二二三二號判例及民法第一百八十條第四款特
    殊不當得利之規定，尚難認有適用法規顯有錯誤之情事，再審原告主張本院八十
    七年度訴字第一七號確定判決違背最高法院五十六年度台上字第二二三二號判例
    云云，並非正當。因此，本院八十九年度再易字第十九號確定判決以上開理由駁
    回再審原告再審之聲請，並無不當，再審原告主張本院八十九年度再易字第十九
    號確定判決與最高法院五十六年台上字第二二三二號判例意旨不符，適用法律顯
    有錯誤云云，並無可採。
四、再審原告又主張：再審被告並無自耕農之身分而不能取得自耕能力證明書、再審
    被告擬於民國八十二年購買台北縣石碇鄉○○○○段四十地號農地、當時購買農
    地者必須具備自耕農身份、當時至各地區公所申請自耕能力證明書根本無需規費
    且若委託土地代書代為申請之手續費用亦約為伍千元左右、再審被告為取得自耕
    能力證明書而交付再審原告陸拾萬元等事實，或於法院已顯著或為職務上所已知
    或為再審被告於準備書狀內或言詞辯論時所自認，法院依該等已明確之事實應可
    推定再審被告明知其不能取得自耕能力證明仍希獲得不法而委請再審原告花錢辦
    理之事實，無庸再審原告更為舉證，本院八十九年度再易字第一九號確定判決卻
    認為再審原告應舉證證明再審被告有「明知不能取得自耕能力證明而仍希獲得不
    法而委請原告花錢辦理之事實」，該判決未依法適用民事訴訟法第二百七十八條
    第一項、第二百七十九條第一項及第二八二條之規定等語。惟查本院依上開事實
    充其量僅能認定再審被告有受再審原告之詐欺而花錢請其辦理自耕能力證明之事
    實，不能因而推定再審被告係希望再審原告「以不法方式」取得自耕能力證明，
    再審原告對此有利於己之事實應負舉證責任。因此，再審原告主張本院八十九年
    度再易字第十九號判決未依法適用民事訴訟法第二百七十八條第一項、第二百七
    十九條第一項及第二八二條之規定云云，亦無可採。
五、綜上所述，再審原告主張本院八十九年度再易字第十九號確定判決有適用法規顯
    有錯誤之再審事由云云，均無可取，其執此提起本件再審之訴顯無理由，應予駁
    回，爰不經言詞辯論為之。
六、據上論結，本件再審之訴為無理由，依民事訴訟法第五百零二條第二項，第七十
    八條，判決如主文。
中    華    民    國    八十九    年        五      月        十二      日
                          民事第十二庭
                                審判長法  官  林  丁  寶
                                      法  官  林  恩  山
                                      法  官  高  鳳  仙
右正本係照原本作成。
不得上訴。
中    華    民    國    八十九    年        五      月       十八       日
                                      書記官  黃  慶  霽


司法院資訊處製作；財團法人民間司法改革基金會備份。
